【裁判字號】    99,簡上,40
【裁判日期】    990714
【裁判案由】    塗銷所有權移轉登記
【裁判全文】
臺灣臺南地方法院民事判決              99年度簡上字第40號
上  訴  人 甲○○
訴訟代理人  楊淑惠律師
被  上訴人 丁○○
訴訟代理人  林士龍律師
            彭大勇律師
訴訟代理人   陳厚基
被  上訴人財政部國有財產局臺灣南區辦事處臺南分處
法定代理人  丙○○
訴訟代理人  乙○○
上列當事人間請求塗銷所有權移轉登記事件，上訴人對於中華民
國98年12月30日本院臺南簡易庭97年度南簡字第2125號第一審判
決提起上訴，經本院於99年6月30日言詞辯論終結，判決如下：
    主  文
原判決關於確定上訴人所有門牌號碼臺南縣麻豆興中路1號房屋
與被上訴人丁○○所有門牌號碼臺南縣麻豆鎮○○路3號房屋之
界址線為如原判決附圖壹、貳所示之F-G點連接實線部分，及該
部分訴訟費用之裁判均廢棄。
上開廢棄部分，上訴人在第一審之訴駁回。
其餘上訴駁回。
第一審、第二審訴訟費用由上訴人負擔。
    事實及理由
一、本件上訴人起訴主張：
  (一)上訴人所有門牌號碼臺南縣麻豆鎮○○路1號房屋係「於
      民國35年12月31日以前已供建築、居住使用至今者」，爰
      依國有財產法第52條之2規定向被上訴人財政部國有財產
      局臺灣南區辦事處臺南分處（以下簡稱國有財產局）申購
      房屋所占用之土地，即坐落臺南縣麻豆鎮○○段664地號
      國有土地，當時地政機關現場鑑界測量時於現場標示紅點
      一處，被上訴人國有財產局於91年12月11日發給產權移轉
      證明書，並於92年1月7日辦理所有權移轉登記完畢。
  (二)嗣上訴人發現所有門牌號碼臺南縣麻豆鎮○○路1號房屋
      當時申購土地面積不足，致房屋部分占用鄰地即坐落臺南
      縣麻豆鎮○○段665地號土地，故94年7月12日再依前揭法
      條向被上訴人國有財產局請求申購所占用之鄰地665地號
      土地，並立切結書乙紙，惟因坐落臺南縣麻豆鎮○○段66
      5地號國有土地上另有被上訴人丁○○所有門牌號碼臺南
      縣麻豆鎮○○路3號及5號磚造建物使用，系爭建物所有權
      人即被上訴人丁○○，故被上訴人國有財產局註銷上訴人
      申購案，嗣坐落臺南縣麻豆鎮○○段665地號國有土地分
      割增加665-1地號土地，被上訴人國有財產局將分割後665
      地號土地於94年11月21日讓售給被上訴人丁○○，並於95
      年2月10日辦理所有權移轉登記完畢。
  (三)上訴人向被上訴人國有財產局申購所有門牌號碼臺南縣麻
      豆鎮○○路1號房屋占用鄰地665地號土地部分未果，被上
      訴人國有財產局卻將665地號土地讓售給門牌號碼臺南縣
      麻豆鎮○○路3號房屋所有人即被上訴人丁○○，致被上
      訴人丁○○土地地籍線界址位於上訴人所有興中路1號房
      屋內，造成興中路1號房屋有越界情形。惟申購之土地之
      範圍依上開規定應以臺南縣麻豆鎮○○路1號房屋與臺南
      縣麻豆鎮○○路3號房屋所占有使用之範圍為準，上訴人
      主張應以臺南縣麻豆鎮○○路1號房屋之屋簷（屋頂外簷
      ）為準，即內政部國土測繪中心98年5月6日鑑定圖所示
      I-B-H點之連接線，I-G-J-F-H-B-I點連接線所圍成區域，
      面積1.04平方公尺之土地。而被上訴人丁○○之主張顯與
      國有財產法第52條之2規定不符。
  (四)被上訴人丁○○提出之「領權證」主張係上訴人之父與被
      上訴人丁○○之父所簽立，上訴人否認其真正，亦否認有
      共同壁之約定。縱該領權證為真，充其量僅能證明上訴人
      之父同意上訴人丁○○之父使用臺南縣麻豆鎮○○路1號
      房屋牆壁為共同壁，上訴人不得任意主張有越界建築之情
      事而已，尚難據為本件申購土地之依據。
  (五)至本院審理時補稱：原審判決事實及理由五、得心證之理
      由（二）載：「被告財政部國有財產局臺灣南區辦事處臺
      南分處係『於兩造於民國94年7、8月間向其申購系爭原告
      房屋與系爭被告丁○○房屋所占有之土地時，始通知地政
      機關測量系爭原告房屋與系爭被告丁○○房屋所占有之土
      地後，根據現場系爭原告房屋與系爭被告丁○○房屋之位
      置分割土地為目前系爭原告房屋所坐落之台南縣麻豆鎮○
      ○段664地號土地，及系爭被告丁○○房屋所坐落之台南
      縣麻豆鎮○○段665地號土地』，有財政部國有財產局臺
      灣南區辦事處臺南分處98年11月19日函附不動產申請書、
      現場圖、台南縣麻豆地政事務所94年9月30日複丈之複丈
      成果圖及土地登記簿謄本在卷可稽。而系爭原告房屋與系
      爭被告丁○○房屋均已數十年屋齡乙節，為兩造所不爭執
      ，自堪採信為真實。『是系爭原告房屋及系爭被告丁○○
      房屋所坐落之土地，於94年間係根據當時兩間房屋之位置
      分割，即當時台南縣麻豆地政事務所所認定之系爭原告房
      屋及系爭被告丁○○房屋之界址即台南縣麻豆鎮○○段
      664、665兩地號土地之界址』，亦即如附圖壹、貳所示之
      F-G點連接實線。」…云云（詳判決第6頁），與事實不符
      ，亦與卷證資料不符：
    1.本件並非被上訴人國有財產局『於兩造於94年7、8月間向
      其申購系爭原告房屋與系爭被告丁○○房屋所占有之土地
      時，始通知地政機關測量系爭原告房屋與系爭被告丁○○
      房屋所占有之土地後，根據現場系爭原告房屋與系爭被告
      丁○○房屋之位置分割土地為目前系爭原告房屋所坐落之
      臺南縣麻豆鎮○○段664地號土地及系爭被告丁○○房屋
      所坐落之臺南縣麻豆鎮○○段665地號土地』，查系爭麻
      豆鎮○○段664、665地號土地早於78年5月15日已實施地
      籍圖重測，重測前地號分別為麻豆段1104-8地號、1103-l
      地號土地，均是53年12月26日即為第一次登記，所有權人
      為中華民國，管理者為財政部國有財產局，故早於兩造申
      購664、665地號土地前即有該2筆地號土地存在，故本件
      並無於94年間根據當時系爭上訴人所有臺南縣麻豆鎮○○
      路1號房屋及系爭被上訴人丁○○所有臺南縣麻豆鎮○○
      路3號房屋之位置來分割所坐落之664、665兩地號土地之
      情形，故臺南縣麻豆鎮○○段664、665兩地號土地之界址
      並非系爭上訴人所有臺南縣麻豆鎮○○路1號房屋及系爭
      被上訴人丁○○所有臺南縣麻豆鎮○○路3號房屋之界址
      ，原審判決顯然有誤。
    2.原審判決所採被上訴人即被告國有財產局98年11月19日函
      附不動產申請書、現場圖、臺南縣麻豆地政事務所94年9
      月30日複丈之複丈成果圖及土地登記簿謄本等資料均係兩
      造分別提出申購臺南縣麻豆鎮○○段『665地號土地』處
      理過程，以及臺南縣麻豆鎮○○段665地號土地依系爭被
      上訴人丁○○所有臺南縣麻豆鎮○○路3號房屋實際使用
      範圍不及665-1地號土地而依法另外分割出『665-1地號土
      地』才將665地號土地出賣給被上訴人丁○○，與本件上
      訴人甲○○所有臺南縣麻豆鎮○○路1號房屋及被上訴人
      即被告丁○○所有臺南縣麻豆鎮○○路3號房屋之界址均
      無關。
    3.被上訴人國有財產局就臺南縣麻豆鎮○○段665地號土地
      依被上訴人丁○○所有臺南縣麻豆鎮○○路3號房屋實際
      使用範圍另外分割出665-1地號土地，實因66 5-l地號土
      地上有訴外人潘春林等3人所有臺南縣麻豆鎮○○路5號房
      屋所使用，依法被上訴人丁○○不得申購。
  (六)原審判決事實及理由五、得心證之理由（三）1.又認：「
      系爭被告丁○○房屋之西側除系爭牆壁外，並無牆壁，為
      兩造所不爭執，且系爭牆壁厚度約達36公分，長數公尺，
      高近2公尺，應係承重牆；則如原告所為系爭原告房屋與
      系爭被告丁○○房屋之界址在系爭牆壁束側邊線及更外之
      如附圖貳所示I-L線之連接線之主張為真實，將造成系爭
      被告丁○○房屋之西側完全無支撐；故原告此部分主悵，
      顯不可採。」云云，惟查：
    1.本件上訴人甲○○所有房屋跨建於臺南縣麻豆鎮○○段
      660、661、662、663、664地號等5筆土地上，系爭牆壁厚
      度約達36公分，長數公尺，高近2公尺，屬上訴人即甲○
      ○所有興中路1號房屋之承重牆，與被上訴人即被告丁○
      ○所有臺南縣麻豆鎮○○路3號房屋無關，被上訴人丁○
      ○興中路3號房屋無權使用上訴人即原告甲○○所有興中
      路1號房屋系爭牆壁外牆，而被上訴人丁○○興中路3號房
      屋兩側原本自己有牆壁，卻拆除不自建牆壁，而附著使用
      兩側他人房屋之牆壁，未得興中路1號及5號房屋所有人同
      意，屬無權占用，不能以系爭被上訴人即被告丁○○房屋
      之西側無牆壁而依附上訴人甲○○房屋外牆即認定「如原
      告所為系爭原告房屋與系爭被告丁○○房屋之界址在系爭
      牆壁東側邊線及更外之如附圖貳所示I-L線之連接線之主
      張為真實，將造成系爭被告丁○○房屋之西側完全無支撐
      ；故原告此部分主張，顯不可採。」。
    2.如採原審判決所認確定上訴人甲○○所有門牌號碼臺南縣
      麻豆鎮○○路1號房屋與被上訴人即被告丁○○所有門牌
      號碼臺南縣麻豆鎮○○路3號房屋之界址線為如附圖
      壹、貳所示之F、G點連接實線，則該F、G點連接實線位於
      上訴人甲○○所有門牌號碼臺南縣麻豆鎮○○路1號房屋
      牆壁內，形成興中路1號房屋與興中路3號房屋之界址在臺
      南縣麻豆鎮○○路1號房屋牆壁內，造成臺南縣麻豆鎮○
      ○路1號房屋牆壁有越界建築之情形，違反經驗及論理法
      則。
    3.上訴人甲○○於原審主張系爭上訴人甲○○所有興中路1
      號房屋與系爭被上訴人丁○○所有興中路3號房屋之界址
      在系爭牆壁東側邊線及更外之如原判決附圖貳所示I-L線
      之連接線係根據上訴人所有門牌號碼臺南縣麻豆鎮○○路
      1 號房屋實際使用範圍，符合吾人日常生活經驗法則，被
      上訴人國有財產局應依法將上訴人甲○○所有興中路1號
      房屋牆壁所使用占用665地號土地之範圍分割出來不能由
      被上訴人丁○○主張申購。
    4.原審未至現場履勘被上訴人丁○○所有臺南縣麻豆鎮○○
      路3號房屋東側是否亦無牆壁而依附訴外人潘春林等3人所
      有臺南縣麻豆鎮○○路5號房屋西側外牆，及被上訴人國
      有財產局就臺南縣麻豆鎮○○段665地號土地分割出665-1
      地號土地，是否因為665-1地號土地為訴外人潘春林等3人
      所有臺南縣麻豆鎮○○路5號房屋西側牆壁之範圍，有應
      調查證據未調查及調查未詳盡之違法。
    5.倘被上訴人國有財產局就臺南縣麻豆鎮○○段665地號土
      地分割出665-1地號土地，是因665-l地號土地為訴外人潘
      春林等3人所有臺南縣麻豆鎮○○路5號房屋西側牆壁所使
      用範圍，同理，系爭被上訴人丁○○所有臺南縣麻豆鎮○
      ○路3號房屋之東、西側有無支撐，即非認定臺南縣麻豆
      鎮○○路1號房屋與臺南縣麻豆鎮○○路3號房屋界址所應
      考量，被上訴人郭建動所有臺南縣麻豆鎮○○路3號房屋
      實際使用範圍不可能深入上訴人甲○○所有臺南縣麻豆鎮
      ○○路1號房屋之牆壁內。
  (七)故上訴人甲○○所有門牌號碼臺南縣麻豆鎮○○路1號房
      屋與被告丁○○所有門牌號碼臺南縣麻豆鎮○○路3號房
      屋之界線應如內政部國土測繪中心98年8月12日鑑定圖所
      示I、L點之連接線。則被上訴人國有財產局、丁○○間就
      被上訴人丁○○所有坐落臺南縣麻豆鎮○○段665地號土
      地如內政部國土測繪中心98年8月12日鑑定圖所示I-G-F-L
      -I連接線所圍成區域、面積1.35平方公尺所為之買賣關係
      無效。被上訴人國有財產局、丁○○應將前項內政部國土
      測繪中心98年8月12日鑑定圖所示I-G-F-L-I連接線所圍成
      區域、面積1.35平方公尺之土地所有權移轉登記塗銷，並
      回復登記為國有。被上訴人國有財產局應將回復登記為國
      有之內政部國土測繪中心98年8月12日鑑定圖所示I-G-F-L
      -I連接線所圍成區域、面積1.35平方公尺之土地辦理分割
      登記後讓售給上訴人甲○○。
  (八)並聲明：1.原判決廢棄。2.上廢棄部分確認上訴人甲○○
      所有門牌號碼臺南縣麻豆鎮○○路1號房屋與被上訴人丁
      ○○所有門牌號碼臺南縣麻豆鎮○○路3號房屋之界線如
      內政部國土測繪中心98年8月12日鑑定圖所示I、L點之連
      接線。確認被上訴人國有財產局、丁○○間就被上訴人丁
      ○○所有坐落臺南縣麻豆鎮○○段665地號土地如內政部
      國土測繪98年8月12日鑑定圖所示I-G-F-L-I連接線所圍成
      區域、面積1.35平方公尺所為之買賣關係無效。3.被上訴
      人國有財產局、丁○○應將前項內政部國土測繪中心98年
      8月12日鑑定圖所示I-G-F-L-I連接線所圍成區域、面積1.
      35平方公尺之土地所有權移轉登記塗銷，並回復登記為國
      有。4.被上訴人國有財產局應將回復登記為國有之內政部
      國土測繪中心98年8月12日鑑定圖所示I-G-F-L-I連接線所
      圍成區域、面積1.35平方公尺之土地辦理分割登記後讓售
      給上訴人。5.第一、二審訴訟費用均由被上訴人負擔。
二、被上訴人國有財產局則以：
    本件上訴人所提上訴聲明第3項主張被上訴人國有財產局應
    將回復登記為國有之內政部國土測繪中心98年8月12日鑑定
    圖所示I-G-F-L-I連接線所圍成區域、面積1.35平方公尺之
    土地辦理分割登記後讓售。惟查『租賃，係契約之一種，必
    須當事人意思表示一致。而國有財產其非公用財產類之不動
    產而合於國有財產法第42條第l項第2款之規定者，其實際使
    用人固非不得依該條款規定申請租用，惟既未強制國有財產
    管理機關必須與之成立租賃，是故上訴人就系爭土地，縱合
    於上開條款規定得申請租用，但被上訴人財政部國有財產局
    仍非無斟酌准駁之權。』最高法院69年度台上字第3741號著
    有裁判可稽。是以上訴人縱符合國有財產法第52條之2申請
    讓售之規定，基於契約自由原則，僅生上訴人得依國有財產
    法第52條之2規定向被上訴人國有財產局申請讓售如內政部
    國土測繪中心98年8月12日鑑定圖所示I-G-F-L-I連接線所圍
    成區域爾，上訴人國有財產局並非無斟酌准駁之權，故上訴
    人以訴強制被上訴人國有財產局應將如內政部國土測繪中心
    98年8月12日鑑定圖所示I-G-F-L-I連接線所圍成區域辦理分
    割後讓售予上訴人，實不足採等語資為抗辯。並聲明：1.上
    訴駁回。2.上訴費用由上訴人負擔。
三、被上訴人丁○○則以：
  (一)臺南縣麻豆鎮○○路1號及3號等建物於建築之初所附著之
      土地即是國有土地，而依國有財產法第52條規定，建物之
      直接使用人雖得檢具相關文件申請讓售，惟是否准駁，管
      理機關仍有權裁量。而本案之兩造當事人既均提出讓售之
      申請，則國有財產局自應審核建物之實際使用範圍而辦理
      ，並確保其他相連之不動產不會因讓售土地而致日後卻因
      此面臨被拆毀之命運，因此若與差別待遇原則相違或有權
      利濫用之虞之申購案件時，自可駁回。因此上訴人向國有
      財產局要求定界如內政部國土測繪中心98年9月12日鑑定
      圖所示I、L點之連接線為界線，並申購I-G-F-L-I連線區
      域土地云云，國有財產局自有權審酌是否符合國有財產法
      相關讓售之規定而予以准駁，似不得以法院之民事判決影
      響國有財產局之裁量權。而本案並非是固有土地因經界不
      明而確認，其前提是申購國有土地准否之問題，因此上訴
      人自無提起確認訴訟之利益。
  (二)又被上訴人丁○○之祖父郭恩漳於日制時期昭和11年（即
      民國25年）為興建系爭麻豆鎮○○路3號時（即麻豆1104
      番）即與系爭麻豆鎮○○路1號之當時房屋主李尋（後房
      屋由上訴人繼承）訂立共同磚壁建造而給付代金日幣200
      元之契約。而當時日幣200元已屬為數可觀之價值，且該
      領收證之紙張老舊，而筆墨痕跡亦有70餘年之久，絕非現
      代所偽造，而用語如「領收證」、「但…」、「1104 番
      家屋…」等明顯是當時之用語。而既郭恩漳與李尋有共同
      壁之約定，且有代價，自是雙方約明以共同壁之中心點為
      二間房屋之界限，否則郭恩漳只要自建牆壁即可，何需另
      外花錢約定共同使用磚壁？因此昭和11年時既有上開約定
      ，則系爭房屋之承繼權利人自應承繼上開約定。
  (三)系爭二棟房屋既有共同壁之約定，而共同壁自是由一樓向
      上延伸至屋頂房簷處，因此自不得以共同壁中心線以外之
      滴水線作為界線。何況實務上計算連楝建物面積亦應是以
      各層樓樓板面積而計算至共同壁中心為基礎，不得將屋簷
      計入。否則若房屋之滴水線往外延伸甚長，甚至若有類似
      古建築之燕脊，則是否仍以該投影地面之處為界，顯不合
      理。況屋簷、滴水只是房屋之附屬配件，為數片瓦片之延
      伸，自不得以之延伸之投影作為界限。而內政部國土測量
      中心98年5月6日之鑑定圖即已測出共同壁中心線即DE連線
      ，故自應以此為兩造房屋之界線。否則若依上訴人主張以
      滴水線為界，則被上訴人丁○○房屋豈不又有部分主體落
      在上訴人之土地內，日後分衍生其他糾紛。至於98年8月
      12 日之補充鑑定圖說明7卻謂因裝璜阻隔而無法測共同壁
      云云，但先前98年5月6日之鑑定圖既有測量，且補充鑑定
      圖之MN連線與AI連線為平行，且亦可延長，可見共同壁前
      後寬度一致。而AI連線既是屋簷頂樓滴水線之測點，則共
      同壁之中心點自亦可由屋簷處找出數個點以供測量，而非
      有不能測量之情事。從而上訴人主張以滴水線作為界限，
      除無依據及實務案例外，亦將使被上訴人丁○○之房屋一
      部分落在上訴人土地上，致使日後糾紛迭起。況且滴水線
      只是房屋之突出建築，屬於排水功用，佔房子比例極小，
      但被上訴人丁○○之主體牆壁部分卻有極大面積落在上訴
      人土地，對被上訴人丁○○權益影響極大，因此自應以牆
      壁之中心線為土地經界依據，始符房屋之現況而不會互相
      占用之情發生，亦與國有財產法出售國有土地之目的相符
      ，至於上訴人房屋之滴水線因位置較被上訴人丁○○房屋
      為高，且數十年來被上訴人丁○○亦從未主張有何妨礙而
      應排除之情，因此若以牆壁中心線為界，被上訴人丁○○
      亦不以此為由主張上訴人應拆滴水線之結構。
  (四)本案系爭二棟建物因已老舊，而上訴人提起本案之目的乃
      是為改建房屋，若依上訴人主張之方案，則可能將二棟建
      物間之「載重牆」拆除，如此將使被上訴人丁○○之建物
      無所依附而整棟毀損，將會另興起其他訴訟而仍無法解決
      問題，故依共同壁之中心線為界線，乃屬合法。何況上訴
      人依繼承法律關係係自有承受李尋所定有關共同磚壁共同
      建造之領收證內容之義務，故亦應參酌牆壁之約定及房屋
      現狀而判決等語資為抗辯。並聲明：1.上訴駁回。2.上訴
      費用由上訴人負擔。
四、兩造不爭執之事實：（本院卷，第88頁背面、第89頁）
  (一)上訴人所有門牌號碼臺南縣麻豆鎮○○路1號房屋按照地
      籍線有部分坐落鄰地麻豆鎮○○段665地號之土地（原為
      被上訴人國有財產局之土地）。
  (二)被上訴人丁○○所有門牌號碼臺南縣麻豆鎮○○路3號房
      屋按照地籍線有部分坐落臺南縣麻豆鎮○○段665地號土
      地。
  (三)嗣上開665地號土地分割增加665之1地號土地，被上訴人
      國有財產局將分割後之665地號土地面積24.20平方公尺，
      於94年11月21日出售予被上訴人丁○○，並於95年2月10
      日辦理所有權登記，從而被上訴人丁○○土地地籍線界址
      位於上訴人甲○○所有興中路1號房屋內，造成興中路1號
      房屋有越界土地情形。
  (四)以上事實，業據上訴人提出地籍圖謄本、土地登記第二類
      謄本、現場照片二幀、財政部國有財產局臺灣南區辦事處
      臺南分處94年7月28日臺財產南南二字第0940014770號、
      95 年8月14日臺財產南南二字第0950015008號、95年4月
      14 日臺財產南南二字第0950019215號函為證，復為兩造
      所不爭，應堪信為真實。
五、本件經協商並簡化爭點，確認兩造爭執事項如下：（本院卷
    ，第89頁）
  (一)兩造房屋究竟有無界址之爭議，或是只有所有權範圍之爭
      執？
  (二)兩造房屋界址究竟是如上訴人所主張原判決附圖壹A-H-B
      -I-C線抑或是被上訴人丁○○主張附圖壹D-J-K-E線抑或
      是被上訴人國有財產局主張的F-D-G？
  (三)上訴人起訴請求被上訴人二人將內政部國土測繪中心98年
      8月12日所示鑑定圖（原判決附圖貳）I-G-F-L-I連接線所
      圍區域面積1.3 5平方公尺之土地所有權移轉登記塗銷，
      並回復登記為國有及辦理分割登記後讓售予上訴人有無理
      由？
  (四)本件上訴聲明第二項上訴人有無即受確認判決的法律上利
      益？
六、茲就上開兩造爭執事項，分述本院得心證理由如下：
  (一)兩造房屋究竟有無界址之爭議，或是只有所有權範圍之爭
      執？
    1.按土地上之建物及其坐落之基地分屬二筆不動產，二者所
      有權迥然不同，面積亦有差異，是以二筆相鄰土地之經界
      並不當然等同於坐落其上二棟建物之所有權範圍。次按房
      屋之範圍係指可以獨立使用並且有明確、唯一編號(門牌
      號碼等)之特定空間。二相鄰房屋間若因共同使用牆壁而
      無法確定其所有權，通過地面埋設或利用房屋的構造，有
      固定的界址點，可以界定房屋之立體空間，使相鄰各房屋
      的位置、面積都具體確定。易言之，相鄰房屋使用範圍之
      界限，不單係點、線（一度空間）或平面（二度空間）之
      問題，其指的是立體的概念，包括長度、寬度及厚度之三
      度空間。故建物與鄰房間之界限範圍與其坐落基地界址基
      本上係不相關連，亦無法與其坐落基地之地籍線予以劃定
      。因而房屋並無界址之爭議，所有者乃對於房屋所有權範
      圍之爭執，訴訟上應主張確認房屋至一定範圍屬自己所有
      ，以資救濟，尚與土地經界不明，為確定相鄰土地界線或
      界標之訴，分屬二事，自不得混為一談。
    2.本件上訴人既主張其所有門牌號碼臺南縣麻豆鎮○○路1
      號房屋與被上訴人丁○○所有同路3號房屋之共同壁為其
      單獨出資所興建，該共同壁所有權為其所有，因而其房屋
      與被上訴人丁○○房屋之界限為上訴人房屋牆壁邊緣之滴
      水線云云，惟為被上訴人丁○○所否認，並抗辯其與上訴
      人房屋之界限為共同壁中心點等語。查其二人房屋界限之
      爭議，應為房屋所有權範圍之爭執，與二人房屋所坐落之
      基地臺南縣麻豆鎮○○段664及665地號土地之界址無涉。
      房屋所有權範圍之界定，通過地面埋設或利用房屋的構造
      ，有固定的界址點，可以界定房屋之立體空間，使相鄰各
      房屋之位置、面積明確，亦即房屋之界限乃整個立體空間
      之界定，與其坐落基地與鄰地之界址無涉，並非其坐落二
      相鄰土地上之界址線所能確定。上訴人主張確認其所有門
      牌號碼臺南縣麻豆鎮○○路1號房屋與被上訴人丁○○所
      有門牌號碼臺南縣麻豆鎮○○路3號房屋之界線如原判決
      附圖貳所示（位於臺南縣麻豆鎮○○段665地號土地上）I
      、L點之連接線，即未明上開房屋界限之立體空間概念，
      並誤將坐落土地之界址作為房屋範圍之界限，並無可採。
  (二)兩造房屋界址究竟是如上訴人所主張原判決附圖壹A-H-B
      -I-C線抑或是被上訴人丁○○主張原判決附圖壹D-J-K-E
      線抑或是被上訴人國有財產局主張原判決附圖壹F-D-G ？
      查房屋並無界址之爭議，所有者應為房屋所有權範圍之爭
      執，並與系爭房屋所坐落之基地界址無涉，已如上述，是
      以兩造房屋所有權之範圍並非上訴人主張原判決附圖壹
      A-H-B-I-C線，亦非被上訴人丁○○主張原判決附圖壹所
      示之D-J-K-E連線抑或被上訴人國有財產局主張之原判決
      附圖壹所示之F- D-G連線，至為明確。關於上訴人所有門
      牌號碼臺南縣麻豆鎮○○路1號與被上訴人丁○○所有同
      路3號房屋範圍，上訴人所主張以原判決附圖壹所示A-H
      -B-I-C連線為界及被上訴人丁○○主張原判決附圖壹
      D-J-K-E連線、被上訴人國有財產局主張之F-D-G連線為界
      ，均無可採。
  (三)上訴人起訴請求被上訴人二人將內政部國土測繪中心98年
      8月12日所示鑑定圖（原判決附圖貳）I-G-F-L-I連接線所
      圍區域面積1.35平方公尺之土地所有權移轉登記塗銷，並
      回復登記為國有及辦理分割登記後讓售予上訴人有無理由
      ？
    1.按私法自治為我國民法所賴以建立之基本原則，非有意思
      表示不自由或是其他違反國家強制法令、社會善良風俗或
      違反誠信原則之情形，國家對於當事人依其自由意思所為
      之表示，並無任加干涉之權力，反之，信守承諾，則成為
      貫徹私法自治的另一項基石，對於已經承諾履行之事，國
      家機關則應依憑公權力促其履行，不容當事人或第三人任
      意推翻。本件被上訴人國有財產局既依國有財產法第52條
      之2之規定將內政部國土測繪中心98年8月12日所示鑑定圖
      （原判決附圖二）I-G-F-L-I連接線範圍區域面積1.35平
      方公尺之土地，出售予被上訴人丁○○，雙方成立土地買
      賣契約，上訴人對該私法上之土地買賣契約即無任意推翻
      其效力之餘地，此乃私法自治與契約自由原則之體現。上
      訴人主張被上訴人二人將內政部國土測繪中心98年8月12
      日所示鑑定圖（原判決附圖貳）I-G-F-L-I連接線所圍區
      域面積1.35平方公尺之土地所有權移轉登記塗銷，並回復
      登記為國有一節，於法洵屬無據，要無可採。
    2.次按各共有人得隨時請求分割共有物，民法第823條第1項
      定有明文。是以得請求分割共有物者，惟共有人而已。本
      件上訴人既非臺南縣麻豆鎮○○段665地號土地之共有人
      ，其不得請求分割該筆土地，至為灼然。從而，上訴人請
      求被上訴人國有財產局將內政部國土測繪中心98年8月12
      日所示鑑定圖（原判決附圖貳）I-G-F-L-I連接線所圍區
      域面積1.35平方公尺之土地所有權移轉登記塗銷，並回復
      登記為國有，於辦理分割登記後讓售予上訴人一節，於法
      無據，不應准許。
  (四)本件上訴聲明第二項上訴人有無即受確認判決的法律上利
      益？
      按確認之訴非原告有即受確認判決之法律上利益者，不得
      提起。所謂即受確認判決之法律上利益，係指法律關係之
      存否不明確，原告主觀上認其在法律上之地位有不安之狀
      態存在，且此種不安之狀態，能以確認判決將之除去者而
      言，若縱經法院判決確認，亦不能除去其不安之狀態者，
      即難認有受確認判決之法律上利益（最高法院52台上字12
      40號判例參照）。復按「非公用財產類之不動產，於民國
      三十五年十二月三十一日以前已供建築、居住使用至今者
      ，其直接使用人得於民國一百零四年一月十三日前，檢具
      有關證明文件，向財政部國有財產局或所屬分支機構申請
      讓售。經核准者，其土地面積在五百平方公尺以內部分，
      按第一次公告土地現值計價。」，國有財產法第52條之2
      定有明文。是以按照上開國有財產法之規定向財政部國有
      財產局所屬分支機構申請讓售土地，財政部國有財產局或
      所屬分支機構，有核准（讓售）與否之權，亦即買賣契約
      當事人以外之第三人，並無主張財政部國有財產局或所屬
      分支構與土地買受者間讓售契約無效之餘地，此亦為當事
      人契約自由、私法自治原則之體現，該土地買賣契約之效
      力，不容買賣當事人以外之第三人提起確認判決予以除去
      ，自不得作為確認之訴之訴訟標的。本件上訴人及被上訴
      人丁○○前分別向被上訴人國有財產局提出讓售臺南縣麻
      豆鎮○○段665地號土地（內含如內政部國土測繪98年8月
      12日鑑定圖所示I-G-F-L-I連接線所圍成區域、面積1.35
      平方公尺土地）之申請，被上訴人國有財產局認定該土地
      之直接使用人為被上訴人丁○○，而非上訴人，因而註銷
      上訴人之申購案，並依前揭國有財產法第52條之2之規定
      核准被上訴丁○○讓售土地之申請，此乃被上訴人國有財
      產局之權限，上訴人自不能主張被上訴人間該土地買賣契
      約無效。上訴人以其為臺南縣麻豆鎮○○段665地號土地
      如內政部國土測繪98年8月12日鑑定圖所示I-G-F-L-I連接
      線所圍成區域、面積1.35平方公尺土地之直接使用人，因
      而於上訴聲明第二項聲明略以「被上訴人國有財產局、丁
      ○○間就被上訴人丁○○所有坐落臺南縣麻豆鎮○○段
      665地號土地如內政部國土測繪98年8月12日鑑定圖所示
      I-G-F-L-I連接線所圍成區域、面積1.35平方公尺所為之
      買賣關係無效。」云云，顯無即受確認判決之法律上利益
      ，並非正當。
七、綜上所述，上訴人本於國有財產法第52條之2規定請求1.確
    認上訴人所有門牌號碼臺南縣麻豆鎮○○路1號房屋與被上
    訴人丁○○所有門牌號碼臺南縣麻豆鎮○○路3號房屋之界
    線如內政部國土測繪中心98年8月12日鑑定圖所示I、L點之
    連接線。確認被上訴人國有財產局、丁○○間就被上訴人丁
    ○○所有坐落臺南縣麻豆鎮○○段665地號土地如內政部國
    土測繪98 年8月12日鑑定圖所示I-G- F- L-I連接線所圍成
    區域、面積1.35平方公尺所為之買賣關係無效。2.被上訴人
    國有財產局、丁○○應將前項內政部國土測繪中心98年8月
    12日鑑定圖所示I-G-F-L-I連接線所圍成區域、面積1.35平
    方公尺之土地所有權移轉登記塗銷，並回復登記為國有。3.
    被上訴人國有財產局應將回復登記為國有之內政部國土測繪
    中心98年8 月12日鑑定圖所示I-G-F -L-I連接線所圍成區域
    、面積1.35 平方公尺之土地辦理分割登記後讓售給上訴人
    各節，均無理由。原審判決確定上訴人所有門牌號碼臺南縣
    麻豆鎮○○路1號房屋與被上訴人丁○○所有門牌號碼臺南
    縣麻豆鎮○○路3號房屋界址為如原判決附圖壹、貳所示之
    F-G 點連接實線，於法自有未合。上訴人上訴意旨指摘原判
    決此部分不當，求予廢棄改判，不能認無理由，自應將該部
    分廢棄，並改判如主文第一、二項所示。至上訴人之請求而
    不應准許部分，原審為其敗訴之判決，經核於法並無不合，
    上訴意旨聲明廢棄改判，為無理由，應予駁回。
八、因本案事證已臻明確，兩造其餘主張陳述及所提之證據，均
    毋庸再予審酌，附此敘明。
九、據上論結，本件上訴人之上訴，為一部有理由，一部無理由
    ，依民事訴訟法第436條之1第3項、第450條、449條第1項、
    第79條、第463條，判決如主文。
中    華    民    國    99    年    7     月    14    日
                  民事第三庭    審判長法  官

                                      法  官

                                      法  官
以上正本證明與原本無異。
本判決不得上訴。
中    華    民    國    99    年    7     月    14    日
                                      書記官   蘇玟心

司法院資訊處製作；財團法人民間司法改革基金會備份。
